【裁判字號】    91,重上,307
【裁判日期】    921111
【裁判案由】    確認債權存在
【裁判全文】
臺灣高等法院民事判決                            九十一年度重上字第三０七號
    上  訴  人  仲陽建設股份有限公司
    法定代理人  賴秀菊
    訴訟代理人  葉泰和
    被上訴人    森城建設股份有限公司
    法定代理人  鄒開鑄
    訴訟代理人  董安丹律師
當事人間請求確認債權存在事件，上訴人對於中華民國九十一年四月二十二日臺灣臺
北地方法院九十一年度重訴字第四五三號第一審判決提起上訴，被上訴人並為訴之減
縮，本院於九十二年十月二十八日言詞辯論終結，判決如下：
    主      文
原判決關於確認西屋建設股份有限公司對上訴人有利息之債權存在部分，暨訴訟費用
之裁判均廢棄。
右開廢棄部分，被上訴人在第一審之訴駁回。
其餘上訴駁回。
原判決主文第一項確認債權本金部分減縮為新台幣伍佰貳拾肆萬玖仟伍佰伍拾肆元。
第一、二審訴訟費用由上訴人負擔十分之九，餘由被上訴人負擔。
    事      實
甲、上訴人方面：
一、聲明：
  (一)原判決廢棄。
  (二)駁回被上訴人在第一審之訴。
二、陳述：除與原判決記載相同者外，補稱略以：
    上訴人及訴外人即上訴人北區負責人蘇勝良業已給付西屋建設股份有限公司（下
    稱西屋公司）工程款計新台幣（下同）二億四千七百九十八萬六千八百二十六元
    ，遠較西屋公司承攬系爭工程款二億一千八百九十二萬二千九百八十七元為多，
    西屋公司對上訴人自已無工程款債權。縱蘇勝良匯入西屋公司之七千七百五十萬
    五千四百一十四元非全為系爭工程款，就應給付之工程款部分亦應生抵銷效力。
    況蘇勝良業將其對西屋公司之債權讓與予上訴人，並已通知西屋公司法定代理人
    徐勝一不再付其工程款，上訴人自得主張抵銷。再系爭工程定作人共七人，縱有
    積欠西屋公司工程款，上訴人亦僅須負責七分之一之債務，上訴人並已逾付，要
    無積欠西屋公司工程款可言。且被上訴人向西屋公司次承攬系爭工程，其報酬自
    不可能較西屋公司向上訴人等定作人所承攬之報酬為多，被上訴人主張不實。
三、證據：除援用原審提出者外，補提付款帳戶交易明細影本、承攬契約書影本各乙
    份為證，並聲請訊問證人蘇勝良、徐勝一；聲請向第一商業銀行松山分行（下稱
    一銀松山分行）函查該行00000000000及00000000000號
    上訴人公司帳戶開立支票往來情形，向第一商業銀行中山分行（下稱一銀中山分
    行）函查00000000000號蘇勝良帳戶交易往來情形。
乙、被上訴人方面：
一、聲明：上訴駁回。
二、陳述：除與原判決記載相同者外，補稱略以：
  (一)依一銀松山分行覆函所示上訴人給付西屋公司之支票內容，可知被上訴人主張非
    虛。而自一銀中山分行函覆關於蘇勝良帳戶交易相關資料以觀，其中均為蘇勝良
    與徐勝一之往來資料，並無與西屋公司交易往來資料，自不足以為上訴人有利認
    定。
  (二)按西屋公司承攬案內天下大觀新建工程（下稱系爭工程），其定作人除上訴人外
    ，尚包括蘇勝良、黃春成、徐翰群、徐佳群、徐勝一等共七人，有關定作人應分
    擔之給付承攬報酬比例，於民國八十八年四月二十日締約時，上訴人應負擔總承
    攬酬之百分之九十二點二六，於八十九年十二月二十五日時，定作人始另行協議
    由上訴人負擔比例百分之七十九點九三。自第一期至第十八期，西屋公司均是按
    原協議向上訴人請款，於受通知後，自第十九期起始按新協議請款。協議書既約
    定所有工程費依協議書表列之比例，由承包廠商開立發票各別向立協議書人申請
    工程費，上訴人自應依協議之比例給付工程款。又在第十九期款以前，定作人並
    未將新比例之協議通知西屋公司，且上訴人可拒絕依西屋公司超出比例之請款，
    然仍依原約定之比例付款，亦有非債清償情形，依民法第一百八十條第三款之規
    定，不得請求返還。
三、證據：除援用原審提出者外，補提原法院執行命令暨建物異動索引影本、核對明
    細、計價單及付款憑證影本等各乙份為證。
丙、本院依職權調取原法院九十年度促字第四三八七六號支付命令卷、九十年執字第
    二七七六二號民事執行卷。
    理      由
一、本件上訴人法定代理人原為蘇勝明，嗣變更為賴秀菊，此有上訴人公司變更登記
    表附卷足參（見本院卷第四十、四一頁），並經原法院裁定命其承受訴訟，於法
    並無不合，合先敘明。又上訴人經合法通知未於言詞辯論期日到場，核無民事訴
    訟法第三百八十六條所列各款情事之一，爰依被上訴人之聲請准由其一造辯論而
    為判決。另被上訴人於原審起訴時請求確認西屋公司對上訴人有六百零七萬四千
    一百八十元本息之債權，嗣於本院審理時減縮訴之聲明，請求確認西屋公司對上
    訴人有五百二十四萬九千五百五十四元本息之債權，核係未變更訴訟標的下所為
    減縮應受判決事項之聲明，依民事訴訟法第四百四十六條第一項、第二百五十五
    條第一項第三款規定，應予准許，先此敘明。
二、本件被上訴人起訴主張：伊對西屋公司有六百零七萬四千一百八十元，及自九十
    年九月二十四日起至清償日止，按年息百分之六計算之利息之債權，而西屋公司
    與被上訴人訂有工程承攬契約，業已完工，對上訴人有超過前揭債權數額之工程
    款債權（嗣於本院就債權本金部分減縮為五百二十四萬九千五百五十四元）。後
    伊持確定之支付命令為執行名義，聲請原法院於六百零七萬四千一百八十元，及
    自九十年九月二十四日起至清償日止，按年息百分之六計算之利息、執行費之之
    範圍內予以強制執行，詎上訴人聲明異議，否認西屋公司有可供執行之債權存在
    ，爰依強制執行法第一百二十條規定，求為判決確認西屋公司對上訴人有五百二
    十四萬九千五百五十四元，及自九十年九月二十四日起至清償日止，按年息百分
    之六計算之利息之債權存在等語。
三、上訴人則以：上訴人及伊北區負責人蘇勝良業已給付西屋公司工程款二億四千七
    百九十八萬六千八百二十六元，遠較西屋公司承攬之工程款為多，蘇勝良並已將
    其對西屋公司之債權讓與予上訴人，伊自得主張抵銷。再系爭工程定作人共七人
    ，縱有積欠西屋公司工程款，伊亦僅須負責七分之一之債務，且被上訴人係向西
    屋公司次承攬系爭工程，其報酬自不可能較西屋公司向伊等定作人所承攬之報酬
    為多，伊對西屋公司已無任何工程款債務等語，資為抗辯。
四、經查被上訴人主張其對西屋公司有六百零七萬四千一百八十元，及自九十年九月
    二十四日起至清償日止，按年息百分之六計算之利息之債權，而西屋公司承攬上
    訴人系爭工程，有承攬報酬債權，其持確定支付命令為執行名義，聲請原法院強
    制執行，經原法院於九十年十二月二十一日以北院錦九十民執洪字第二七七六二
    號民事執行命令，就西屋公司對上訴人之承攬報酬債權，在六百零七萬四千一百
    八十元，及自九十年九月二十四日起至清償日止，按年息百分之六計算之利息，
    及執行費四萬二千八百五十九元之範圍內予以扣押，上訴人遂以其對西屋公司無
    可供執行之債權為由具狀聲明異議，上訴人乃依強制執行法第一百二十條規定提
    起本件訴訟等事實，業據上訴人提出系爭工程契約、支付命令暨確定證明書、民
    事執行命令、聲明異議狀、民事執行處通知影本各乙份為證（見原審卷第八至十
    七頁），並為上訴人所不爭執，及經本院依職權調取上開支付命令卷、民事執行
    卷宗閱明屬實，堪認被上訴人此部分主張為真正。被上訴人復主張上訴人尚有應
    給付予西屋公司之工程款，則為上訴人所否認，並以前詞置辯，是本院所應審究
    者，核為：西屋公司對上訴人是否仍有工程款請求權？如有，其數額若干？上訴
    人之抵銷抗辯有無理由？
五、按確認法律關係成立或不成立之訴，非原告有即受確認判決之法律上利益者，不
    得提起，民事訴訟法第二百四十七條定有明文；又按所謂即受確認判決之法律上
    利益，須因法律關係之存否不明確，致上訴人在私法上之地位有受侵害之危險，
    而此項危險得以對於被上訴人之確認判決除去之者，始為存在，最高法院二十七
    年度台上字第三一六號亦著有判例可參。經查，上訴人於聲明異議狀記載：「債
    務人（即西屋公司）對於聲明人（即上訴人）所承包之該工程，業早於九十年六
    月間全部完成，並付款完畢。：：：，故債務人目前無款可領亦無工程款之債權
    。」（見原審卷第十六頁正反面）等語，足認上訴人對系爭工程款債權存否有爭
    執，且上訴人於收到原法院九十年十二月二十一日北院錦九十民執洪字第二七七
    六二號民事執行命令（見原審卷第十五頁正反面）法定期間十日內聲明異議，被
    上訴人若不依執行法院九十一年一月二十三日北院錦九十民執洪字第二七七六二
    號民事執行處通知（見原審卷第十七頁）對上訴人提起本件確認之訴，執行法院
    上開執行命令，即有遭撤銷之虞，堪認上訴人於私法上之地位，即因上訴人之異
    議，致生不安之危險，揆諸前揭說明，被上訴人依強制執行法第一百二十條之規
    定提起本件確認訴訟，應認有即受確認判決之利益，合先敘明。
六、經查：
  (一)依兩造不爭執真正之系爭工程定作人於八十九年十二月二十五日所簽訂之協議書
    （見原審卷第十一頁反面、本院卷第四四頁）內容，上訴人就系爭工程原協議出
    資比例為百分之九十二點二六，嗣新協議出資比例則變更為百分之七十九點九三
    ，且載明：「所有工程費依上表之比例，由承包廠商開立發票各別向立協書人申
    請工程費」，堪認被上訴人主張各定作人均同意承攬人按各定作人協議之負擔比
    例請款，而上訴人應負擔比例為百分之七十九點九三等語屬實。是上訴人辯稱定
    作人有七人，其應僅負擔七分之一工程款云云，即不足採。又上訴人應給付予西
    屋公司之第二十一期工程款計為五百二十四萬九千五百五十四元，惟西屋公司迄
    未向上訴人請款乙節，有被上訴人提出西屋公司所製作系爭工程第二十一期計價
    單為憑（見本院卷第六二頁），及經證人徐勝一於原審時證述明確（見原審卷第
    四十頁），並為上訴人所不爭執，並自承於十九、二十期時始通知西屋公司關於
    變更負擔比例乙節（見本院卷第一八二頁），亦足徵被上訴人主張西屋公司對上
    訴人尚有五百二十四萬九千五百五十四元之工程款債權等情非虛。
  (二)上訴人雖舉付款帳戶交易明細及證人蘇勝良為證，於原審時先謂與西屋公司業有
    抵債協議云云，嗣於本院審理時則辯稱其與蘇勝良已給付遠逾西屋公司得請求之
    工程款，蘇勝良復將其對西屋公司債權讓與予其，自得主張抵銷云云。惟經本院
    依上訴人所提出之付款帳戶交易明細，向一銀松山分行函查該行0000000
    0000號及00000000000號之上訴人公司帳戶開立支票往來情形，
    核上訴人辯稱業已支付西屋公司之各紙支票，無非係用以支付西屋公司第一至二
    十期工程款（詳見附表一），而非系爭第二十一期工程款，有一銀松山分行九十
    一年十一月十九日一松字第四六六號函及附件（見本院卷第一四四頁），及被上
    訴人所提出且為上訴人不爭執真正之各期計價單、付款憑證即支票在卷可佐（見
    本院卷第六二頁至一四二頁），就其中票號0000000號之一千一百六十萬
    元支票，嗣改為同行票號0000000之九百萬支票、同行票號000000
    0號之二百六十萬元給付；其中票號0000000號之二百九十四萬八千九百
    一十八元，係改由票號0000000號之六十四萬八千九百一十八元支票及他
    行二百三十萬元支票為給付乙節，亦為上訴人所不爭，是上訴人辯稱其已給付西
    屋公司第二十一期工程款云云，殊不足取。
  (三)證人蘇勝良固到庭證稱伊松山分行帳戶係用以支付上訴人工程款，中山分行帳戶
    亦有墊付上訴人款項，伊係由西屋公司小姐告知再簽票，給西屋公司均以乙存帳
    戶為之，由上訴人匯款至伊處，再匯給西屋公司，沒有與西屋公司個人往來，有
    也是小帳等語（見本院卷第二００至二０二頁）。惟經本院依上訴人所陳付款帳
    戶交易明細，亦向一銀中山分行函查該行00000000000號蘇勝良帳戶
    交易往來情形，其資金流向除部分現金支出外，均屬蘇勝良與徐勝一間之往來，
    並有部分非該分行交易，有該行九十二年三月四日一中山字第七十六函及附件在
    卷可憑（見本院卷第一五一至一六二頁），其間並無有蘇勝良與西屋公司間之往
    來交易，證人蘇勝良上開所證，殊難憑採，難認蘇勝良有何代上訴人或以自己之
    名義給付系爭工程款予西屋公司之情形。是上訴人辯稱蘇勝良亦已給付七千餘萬
    元予西屋公司，並謂蘇勝良已將其對西屋公司之債權讓與予其，自得以之抵銷系
    爭工程款云云，要不足採。至於上訴人於原審所提出之借貸明細表（見原審卷第
    四五至四七頁），其上借貸雙方係記載為蘇勝良與徐勝一，益見該表所載核屬蘇
    勝良與徐勝一間之債權債務關係，亦不足據以認定上訴人與西屋公司間確有上訴
    人所指消費借貸及抵銷工程款債務之事實。
  (四)證人徐勝一於原審時亦否認伊及西屋公司有積欠上訴人及其法定代理人款項或有
    抵銷第二十一期工程款之協議（見原審卷第三九至四一頁），並結證稱蘇勝良為
    地主，找伊合作，興建資金，大部分由蘇勝良調度，房屋興建完成都由蘇勝良及
    上訴人負責銷售，只是目前銷售不好，尚未結算，不清楚誰對誰負債等語，於本
    院審理時亦證稱上訴人之款項須經上訴人帳戶，才會轉給西屋公司，否則無法做
    帳，而伊個人有欠蘇勝良款項，但與系爭工程款無涉等語（見本院卷第二０一頁
    ）甚明，亦難認上訴人對西屋公司有何借款債權可言。上訴人於原審復辯稱係蘇
    勝良向徐勝一告知已幫其調度許多錢，不再給付工程款，徐未表示意見云云，然
    亦為證人徐勝一所否認（均見原審卷第四二頁），上訴人復未能再舉其他積極證
    據證明其與西屋公司達成抵銷系爭第二十一期工程款債務之協議，所辯仍難憑採
    。
  (五)上訴人另辯稱被上訴人與西屋公司間之次承攬報酬已逾西屋公司與上訴人等定作
    人間之承攬報酬，認被上訴人主張不實云云。然查上訴人與西屋公司間之承攬報
    酬含稅為二億一千八百九十二萬二千九百八十七元（見原審卷第八頁契約第三條
    ），而被上訴人與西屋公司間之次承攬報酬含稅為一億七千二百萬元，已非如上
    訴人所言較西屋公司之承攬報酬為少，縱認被上訴人嗣得向西屋公司請求之總工
    程款較西屋公司得請求承攬報酬為多，亦屬被上訴人欲否另向西屋公司為請求之
    問題，核與本件工程款債權之確認無涉，上訴人此部分所辯，亦不足取。堪認西
    屋公司對上訴人之第二十一期工程款五百二十四萬九千五百五十四元之債權未因
    清償或抵銷而消滅。
七、綜上所述，上訴人既未能證明其與西屋公司間有何抵銷債務協議或已為給付之情
    形，西屋公司對上訴人既仍有上開第二十一期工程款債權，則被上訴人在本院減
    縮其原審訴之聲明，請求確認西屋公司對上訴人有五百二十四萬九千五百五十四
    元之債權存在，洵屬有據。又西屋公司既迄未向上訴人為請款，業經證人徐勝一
    到庭證述明確，已如前述，則依西屋公司與上訴人等定作人間所立之系爭工程契
    約第十八條第二款規定「計價時乙方（即西屋公司）應備妥計價單及發票憑證於
    每月十二日前送交甲方（即上訴人等定作人），核對無誤後，應於計價後十日內
    支付乙方工程款。：：：發放日期為每月二十二日。（見原審卷第十頁）及上開
    協議書所記載「所有工程費依上表之比例，由承包廠商開立發票各別向立協書人
    申請工程費」，難認上訴人對西屋公司就系爭工程款應負遲延給付之責任，從而
    被上訴人請求確定西屋公司公司對上訴人亦有自九十年九月二十四日起至清償日
    止，按年息百分之六計算之利息之債權存在，即屬無據，應予駁回。原審就利息
    部分，為上訴人敗訴之判決，即有未洽，上訴意旨就此部分指摘原判決不當，求
    予廢棄改判，為有理由。至於上開應准許確認債權本金部分，原審為上訴人敗訴
    之判決，核無違誤，上訴意旨，就此部分，仍執陳詞，指摘原判決不當，求予廢
    棄，為無理由，應駁回其上訴。
八、至兩造其餘之攻擊或防禦方法，及未經援用之證據，經本院斟酌後，認為均不足
    以影響本裁判之結果，自無庸一一詳予論駁之必要，併此敘明。
據上論結，本件上訴為一部有理由，一部無理由，依民事訴訟法第四百四十九條第一
項、第四百五十條、第四百六十三條、第三百八十五條第一項前段、第七十九條但書
，判決如主文。
中      華      民      國    九十二    年      十一    月    十一      日
                                民事第六庭
                                    審判長法  官  蔡    燉
                                          法  官  楊  絮  雲
                                          法  官  黃  莉  雲
正本係照原本作成。
如不服本判決，應於收受送達後二十日內向本院提出上訴書狀，其未表明上訴理由者
，應於提出上訴後二十日內向本院補提理由書狀（均須按他造當事人之人數附繕本）
上訴時應提出委任律師或具有律師資格之人之委任狀；委任有律師資格者，另應附具
律師資格證書及釋明委任人與受任人有民事訴訟法第四百六十六條之一第一項但書或
第二項（詳附註）所定關係之釋明文書影本。
中      華      民      國    九十二    年      十一    月    十三      日
                                          書記官  秦  仲  芳
附註：
民事訴訟法第四百六十六條之一（第一項、第二項）：
對於第二審判決上訴，上訴人應委任律師為訴訟代理人。但上訴人或其他法定代理人
具有律師資格者，不在此限。
上訴人之配偶、三親等內之血親、二親等內之姻親，或上訴人為法人、中央或地方機
關時，其所屬專任人員具有律師資格並經法院認為適當者，亦得為第三審訴訟代理人
。


司法院資訊處製作；財團法人民間司法改革基金會備份。
